【裁判字號】    99,上易,651
【裁判日期】    990727
【裁判案由】    違反毒品危害防制條例
【裁判全文】
臺灣高等法院高雄分院刑事判決         99年度上易字第651號
上  訴  人  臺灣屏東地方法院檢察署檢察官
被      告  甲○○
上列上訴人因被告違反毒品危害防制條例案件，不服臺灣屏東地
方法院99年度易字第97號中華民國99年4 月26日第一審判決（起
訴案號：臺灣屏東地方法院檢察署98年度毒偵字第1948號），提
起上訴，本院判決如下：
    主  文
原判決撤銷，發回臺灣屏東地方法院。
    理  由
一、公訴意旨略以：被告甲○○曾於民國87年間因施用毒品案件
    ，經觀察、勒戒後，認無繼續施用毒品之傾向，於88年1 月
    28日執行完畢釋放出所。又於觀察、勒戒執行完畢5 年內，
    於88年間因施用毒品案件，經原審法院裁定送強制戒治，於
    92 年3月27日戒治期滿執行完畢，並由檢察官以92年戒毒偵
    字第46號為不起訴處分確定。其於87年至89年間另因過失致
    死、竊盜、妨害自由、槍砲彈藥刀械管制條例、妨害公務等
    數案件，分別經法院判處有期徒刑1 年10月、8 月、1 年6
    月、3 年8 月、6 月、1 年6 月、5 月確定，上開數案件經
    減刑後接續執行，於97年3 月21日縮短刑期假釋出監付保護
    管束。猶不知悔改，明知甲基安非他命屬第二級毒品，不得
    持有及施用，仍基於施用第二級毒品甲基安非他命之犯意，
    於98年10月8 日10時1 分許回溯120 小時內，在不詳地點施
    用甲基安非他命1 次。嗣於98年10月8 日10時1 分許因執行
    保護管束經採尿送驗，檢出甲基安非他命陽性反應，因認被
    告涉犯毒品危害防制條例第10條第2 項之施用第二級毒品罪
    嫌等語。
二、原判決以，被告前於87年間，因施用毒品案件，經裁定送觀
    察、勒戒後，於88年1 月28日執行完畢釋放出所，復於88年
    間因施用毒品案件，經本院以88年度毒聲字第776 號裁定送
    強制戒治，於91年8 月2 日因停止其處分而出所並交付保護
    管束，至92年3 月27日戒治期滿執行完畢，並由臺灣屏東地
    方法院檢察署檢察官以92年戒毒偵字第46號為不起訴處分確
    定，此有臺灣高等法院被告前案紀錄表及臺灣屏東地方法院
    檢察署檢察官92年度戒毒偵字第46號不起訴處分書各1 份在
    卷可佐。而本件公訴意旨認被告於98年10月8 日10時1 分許
    回溯120 小時內，在不詳處所，施用第二級毒品甲基安非他
    命之犯行，距離其於92年3 月27日強制戒治執行完畢釋放之
    日期，已逾5 年，是被告本件施用第二級毒品之行為，既屬
    5 年後再犯，參照前揭說明，依法應送觀察、勒戒，始為適
    法，檢察官逕對被告提起公訴，其起訴程序違背規定，爰為
    諭知不受理之判決。
三、按施用第一、二級毒品為犯罪行為，毒品危害防制條例第十
    條定有處罰明文。故施用第一、二級毒品者，依前揭規定本
    應科以刑罰。惟基於刑事政策，對合於一定條件之施用者，
    則依同條例第20條、第23條之規定，施以觀察、勒戒及強制
    戒治之保安處分。又毒品危害防制條例於92年7 月9 日修正
    公布，自93年1 月9 日施行，其中第20條、第23條將施用毒
    品之刑事處遇程序，區分為「初犯」及「5 年內再犯」、「
    五年後再犯」。依其立法理由之說明：「初犯」，經觀察、
    勒戒或強制戒治後，應為不起訴處分或不付審理之裁定；經
    觀察、勒戒或強制戒治執行完畢釋放後，「5 年內再犯」者
    ，因其再犯率甚高，原實施之觀察、勒戒及強制戒治既已無
    法收其實效，爰依法追訴或裁定交付審理。至於經觀察、勒
    戒或強制戒治執行完畢釋放後，「5 年後再犯」者，前所實
    施之觀察、勒戒或強制戒治已足以遮斷其施用毒品之毒癮，
    為期自新及協助其斷除毒癮，仍適用「初犯」規定，先經觀
    察、勒戒或強制戒治之程序。從而依修正後之規定，僅限於
    「初犯」及「5 年後再犯」2 種情形，始應先經觀察、勒戒
    或強制戒治程序。倘被告於5 年內已再犯，經依法追訴處罰
    ，縱其第3 次（或第3 次以上）再度施用毒品之時間，在初
    犯經觀察、勒戒或強制戒治執行完畢釋放五年以後，已不合
    於「五年後再犯」之規定，且因已於「五年內再犯」，顯見
    其再犯率甚高，原實施觀察、勒戒或強制戒治，已無法收其
    實效，即應依該條例第10條處罰。至於第3 次（或第3 次以
    上）施用毒品之時間，是否宜有期間限制？以多久為適宜？
    則分屬刑事政策、專門醫學之範圍，非審判機關所能決定，
    有待循立法途徑解決（最高法院97年度第5 次刑事庭會議決
    議參照）。
四、查被告甲○○曾於民國87年間因施用毒品案件（初犯），經
    觀察、勒戒後，認無繼續施用毒品之傾向，於88年1 月28日
    執行完畢釋放。又於觀察、勒戒執行完畢5 年內，於88年間
    因施用毒品案件（再犯），經原審法院裁定送強制戒治，於
    92年3 月27日戒治期滿執行完畢，並由檢察官以92年戒毒偵
    字第46號為不起訴處分確定等情，有臺灣高等法院被告前案
    紀錄表可稽。被告前既曾於88年因施用毒品案件，經觀察、
    勒戒執行完畢釋放後之5 年內，再犯施用毒品罪，復於98年
    10 月18 日10時1 分許回溯120 小時內第3 次犯施用第二級
    毒品甲基安非他命犯行，揆諸上揭說明，即非屬毒品危害防
    制條例第20條第3 項所規定之「5 年後再犯」之情形。原判
    決既援引上開最高法院決議為理由，復認定被告初犯後已於
    5 年內再犯，竟以本案被告98年10月18日10時1 分許回溯12
    0 小時內施用第二級毒品甲基安非他命行為，仍屬「5 年後
    再犯」之情形，認應由檢察官聲請法院裁定令入勒戒所觀察
    、勒戒，因而為公訴不受理之諭知，依法即有未合。檢察官
    上訴指摘原判決有適用法則不當之違背法令，為有理由，應
    認原判決有撤銷發回更審之原因，並不經言詞辯論為之。
據上論斷，應依刑事訴訟法第369 條第1 項但書、第364 條、第
372 條，判決如主文。
中    華    民    國    99    年    7     月    27    日
                  刑事第七庭    審判長法  官 莊飛宗
                                      法  官 謝宏宗
                                      法  官 蔡廣昇
以上正本證明與原本無異。
不得上訴。
中    華    民    國    99    年    7     月    27    日
                                      書記官 曾允志

司法院資訊處製作；財團法人民間司法改革基金會備份。
